臺灣雲林地方法院刑事裁定　　　　　　　 94年度聲判字第2號
聲　請　人
即　告訴人　乙○○　　　35歲.
代　理　人　王正宏律師
被　　　告　甲○○　　　41歲.
上列聲請人因告訴被告侵占、偽造文書等案件，不服臺灣高等法
院臺南分院檢察署94年度上聲議字第27號駁回再議之處分（原不
起訴處分案號：臺灣雲林地方法院檢察署檢察官93年度偵字第24
號），聲請交付審判，本院裁定如下：
    主  文
聲請駁回。
    理  由
一、本件交付審判聲請意旨略以：
  (一)從以下之事實及證據，即可確定被告涉及偽造文書及侵佔之
    罪行：
  1.被告自承於被繼承人死後持被繼承人之印章前往農會領款並
    且存入其先生之帳戶內。
  按偽造文書罪，係著重於保護公共信用之法益，即使該偽造
    文書所載之作成名義人業已死亡，而社會一般人仍有誤認其
    為真正文書之危險，自難因其死亡阻卻犯罪之成立，最高法
    院民國21年上字第2668號判例意旨參照。本件被告未經全體
    繼承人之同意，在被繼承人死亡之當日竟立即搭乘不知情之
    告訴人的機車前往農會將被繼承人之新台幣（下同）800,00
    0 元存款領出並立即存入其丈夫帳戶內，顯然已構成偽造文
    書之罪刑。
  被告將被繼承人之遺產領取後，既未交付全體繼承人，而是
    擅自存入其先生之帳戶內使用，自有侵佔之犯意。其雖抗辯
    稱該筆款項是要給其大哥養小孩之用，由其代為保管而已云
    云。然查，該筆800,000 元之款項既無被繼承人之遺囑載明
    是特別要給長子林學恆，則焉能未經全體繼承人之同意而擅
    自存入被告丈夫之帳戶內，更何況，該存入800,000 元之銀
    行帳戶歷史交易明細迄今均未提出而無從檢視被告所言是否
    實在。
  2.被告於臨訟後方始要求其他繼承人簽名之陳情書，聲請人已
    經取得明確之證據可證明該內容確與事實不符，乃被告自己
    所捏造。
  本案僅經過一次之訊問庭期，而且開庭的檢察官還告知被告
    說並不是非承辦股之檢察官，並表示相關積極之證據尚有待
    承辦檢察官進一步調查。在該唯一一次之庭訊中，並未隔離
    訊問證人，甚至連關鍵的被繼承人是在何時何地告知全體繼
    承人有關該筆800,000 元定存之事？以及要如何處理？等事
    實均未詢問，所以本案迄今仍不知道被繼承人究竟是在何時
    、何地、何場合向何人告知該800,000 元款項究竟應如何使
    用之事實經過。
  在被告所提出的陳情書中雖有林妙香及林千惠之簽名，但依
    林妙香及林千惠所親筆書寫的理由書（參見證物一、證物二
    ），明確指出渠等確實不知被繼承人林木德有交代該筆800,
    000 元定存是特別要給長子林學恆之事，僅是因為被告之藉
    口要求，以及本身疏忽未詳看內容始簽立該陳情書，是以不
    起訴處分書及再議駁回處分書所據以認定之陳情書既有不實
    ，則聲請人之告訴主張即非無理由。故本件自有傳喚證人林
    千惠及林妙香出庭以查明該被告所提出陳情書內容之真實性
    。
  3.被告所提出之陳情書內容明顯與事實不符，倘能命被告提出
    該筆存款之歷史交易明細資料即能證明被告確實有侵佔之犯
    行。
  被告所提出之陳情書內容提及該筆800,000 元之定存是要先
    作喪葬費使用，若有結餘始做林學恆扶養之用。然查，關於
    被繼承人之喪葬費用並非由該筆800,000 元之款項所支付，
    而是由繼承人共同分擔，聲請人本身亦有比例分攤喪葬費，
    而且從辦理喪葬事宜過程中，被告從未曾提到要以該筆800,
    000 元之款項支應喪葬費用之陳述，足證被告之抗辯與事實
    不符。事實上，聲請人及其他繼承人是在被繼承人逝世後約
    1 年左右的時間才知道有一筆800,000 元定存遭領走，被告
    當時在聲請人之追問下尚表示聲請人沒有權利看存褶，足證
    其主張該筆800,000 元之定存是先要支付喪葬費用之抗辯，
    顯與事實不符。
  透過喪葬費用之支出明細以及該筆800,000 元存款之歷史明
    細資料比對，必能清楚地得出被告侵佔該筆遺產之事實。
  4.由前開證據之調查均能成立，則經由此些證據之綜合判斷，
    即能確定被告之犯行，然而，上述證人林千惠及林妙香並未
    經傳喚，而且該800,000 元款項所存入之帳戶交易明細與喪
    葬費支出情形既未經調取資料相互比對，即率爾為被告不起
    訴處分，不但於法有違，亦不能釐清事實真相。因而，本案
    實有直接交付審判之必要，經由審判程序之進行，調查證據
    ，以查明被告之犯罪行為。
  (二)臺灣高等法院臺南分院檢察署駁回再議之理由，顯然不符論
    理法則及證據法則：
  1.臺灣高等法院臺南分院檢察署以：「又聲請人雖稱：該陳情
    書乃係被告假借理由要其他兄弟姐妹簽字，證人林千惠、林
    妙香均願出庭作證。然依該陳情書觀之，應係先寫好內容，
    再緊接其後簽名，而非先簽名再補寫內容。況聲請人稱：證
    人林千惠、林妙香均願出庭作證，亦無渠等表示被騙而簽名
    之書面資料。聲請人所稱顯不足採」云云，而駁回聲請人再
    議之聲請。然查，聲請調查證據本即僅需表示待證事實及調
    查證據之理由，聲請人於檢察官之偵訊程序中既已具狀請求
    調查證據傳訊可證明被告所提出之陳情書內容不實之具體明
    確之證人，聲請人聲請調查之程序應已完備。倘依再議駁回
    理由所稱，豈非所有傳訊證人之聲請，均應先向證人取得書
    面證詞方得向調查機關為聲請傳訊證人之主張？再議駁回理
    由嚴重違反刑事法上證人應到庭供述作證之證據原則。
  2.臺灣高等法院臺南分院檢察署採信被告所稱該筆800,000 元
    款項提出後是支付了喪葬費350,000 元，剩下來的450,000
    元是作為林學恆扶養子女之用云云。然查，喪葬費是直接由
    8 位繼承人共同分攤，聲請人本身亦有支出喪葬費用，且若
    該800,000 元之款項是要先支付喪葬費，則帳目本即應經全
    體繼承人之會算確認，然而本件被告自始至終均未曾表示該
    喪葬費用有經全體繼承人之會算，足證喪葬費用完全與該
    800, 000元之存款項無關，此可由該800,000 元之銀行存褶
    資料查知及證人林千惠及林妙香均可為證。是以，再議駁回
    理由在有物證可供查證之情形下，既未詳查，率爾採信被告
    之陳述，自有不符論理法則之違誤。
  (三)聲請人自92年7 月31日提起本件告訴，期間經過長達將近9
    個半月未曾開庭訊問，結果第一次於93年5 月14日開庭訊問
    後，經開庭之檢察官表示尚須由承辦股之檢察官進行詳細之
    調查，聲請人在開庭後也立即具狀請求調查證據及傳訊證人
    ，結果又經過了半年的時間，聲請人突然在93年12月底收到
    了檢察官的不起訴處分書，聲請人深深地感覺司法正義竟然
    是如此難以實現，連基本的程序正義及聲請調查證據之請求
    竟然是如此難以被保障，檢察官粗糙的不起訴處分，實令聲
    請人難以心服，聲請人僅請求法院至少給予聲請人一個程序
    上之正義，讓本案進入審判程序，進行證據之調查，以認定
    被告之罪行。為此，爰特狀請　鈞院鑒核，賜裁定將本案交
    付審判，以明事實真相，以懲不法，實感德便等語。
二、按告訴人接受不起訴或緩起訴處分書後，得於七日內以書狀
    敘述不服之理由，經原檢察官向直接上級法院檢察署檢察長
    或檢察總長聲請再議。告訴人不服上級法院檢察署檢察長或
    檢察總長認為再議為無理由之駁回處分者，得於接受處分書
    後十日內委任律師提出理由狀，向該管第一審法院聲請交付
    審判。法院認交付審判之聲請不合法或無理由者，應駁回之
    。法院為前項裁定前，得為必要之調查，刑事訴訟法第256
    條第1 項前段、第258 條之1 、第258 條之3 第2 項前段、
    第3 項分別定有明文。依上開刑事訴訟法之立法意旨，既係
    對檢察官不起訴或緩起訴裁量權制衡之外部監督機制，則法
    院證據調查之範圍，自應限於偵查中曾顯現之證據，就檢察
    官本於確信，依調查證據所得而獲致心證，除有違背經驗法
    則及論理法則，猶不得因各人對證據證明力之認知有異而率
    指其處分為違法或不當。
三、聲請人原告訴意旨略以：
    被告甲○○與告訴人乙○○為姐妹關係，且均為被繼承人林
    木德之繼承人（繼承人計有2 男6
    德死亡當天，被告甲○○竟意圖為自己不法之所有，偽造林
    木德名義，將林木德所有存放於雲林縣西螺鎮農會之定期存
    款800,000 元提領一空，未分配予其他繼承人，嗣經1 年後
    ，始為告訴人乙○○知悉。因認被告甲○○涉有偽造文書、
    侵占犯行云云。
四、原檢察官不起訴處分意旨略以：
  (一)按犯罪事實應依證據認定之，無證據不得推定其犯罪事實，
    刑事訴訟法第154 條定有明文。
  (二)本件訊之被告甲○○固坦承於89年1 月25日前往領取林木德
    存放於雲林縣西螺鎮農會定期存款等情不諱，惟堅決否認有
    何偽造文書及侵占犯行，並辯稱：錢是伊大哥林學恆及林聖
    崇拿定存單及印章叫伊領出來的，當時告訴人乙○○也在場
    ，還以機車載伊去農會領款，領出來的錢放在伊先生帳戶，
    這是大家都同意的，也是伊父親生前交待伊叔父林正義說：
    「這800,000 元提出來後先作喪葬費，若有餘，就給我大哥
    林學恆養小孩用」，當時8 個兄弟姊妹都知道此事，喪葬費
    共花350,000 元，剩下450,000 元，現在錢都由伊大姐林幸
    敏在管，因伊大哥林學恆比較遲鈍，大嫂又智障，目前都是
    伊大姐叫伊提領，伊就去提領給大姐，目前是伊大姐在照顧
    林學恆家人等語。經查：
  1.詢之證人即告訴人與被告之姐姐林幸敏及林美樺到庭供述：
    甲○○領出來的800,000 元，先領出來是作為喪葬費，結餘
    的錢伊弟弟林學恆叫伊幫忙管，但因伊住鶯歌太遠，伊叫甲
    ○○代管，甲○○都有寄帳單給伊，錢不是被甲○○吞下等
    語，經檢察官提出帳單後，2 人皆對甲○○提出之帳單沒有
    意見。核與林學恆、林正義、林美樺警訊筆錄之陳述，及被
    告提出附卷之由林正義、林學恆、林聖崇、林美樺、林千惠
    、甲○○、林幸敏，林妙香等8 人共同聯名陳情書，亦記載
    ：「甲○○被訴侵占一節，事屬誤會，繼承人等均知悉被繼
    承人林木德面告陳情人之叔父林正義，系爭款項（定存800,
    000 元）由甲○○處理喪葬事宜後，有結餘款交由大兒子林
    學恆以因應扶養相關事項，此等事實為繼承人等8 位兄弟姐
    妹共同知悉並同意」，況告訴人乙○○亦不否認有與被告一
    同前往農會領取系爭800,000 元款項，更堪信被告甲○○之
    辯解為真實。
  2.既上開800,000 萬元之用途，是被繼承人生前所指示，且為
    8 位兄弟姊妹所共同同意，則被告甲○○依被繼承人林木德
    生前指示之方式，處理林木德系爭800,000 元存款，即無偽
    造文書或侵占繼承財產可言。
  (三)此外，復查無其他積極證據足認被告甲○○確有侵占及偽造
    文書犯行，故應認其罪嫌尚屬不足，而為不起訴處分。
五、聲請人原聲請再議意旨略以：
  (一)告訴人於93年5 月19日即就有關之事實具狀聲請調查證據及
    傳訊證人，豈料，原檢察官卻未加調查亦未交代未為調查之
    理由，率而為不起訴處分，自嫌率斷，說明如下：
  1.查有關被告所提出之「陳情書」，告訴人在被告提出之前即
    由其他姐妹處知悉被告因遭告訴人提出告訴，為掩飾其罪行
    乃假借理由要其他兄弟姐妹為其簽字，故意捏造證據，關於
    此情，告訴人亦事先具狀向原檢察官陳報。
  2.由於證人林千惠及林妙香，均可證明該陳情書內容與事實不
    符，而且均願出庭作證，告訴人亦依法提出聲請調查證據狀
    ，請求調查，豈料，原檢察官均未加傳訊，即率而為不起訴
    處分，顯過於草率及不當。
  (二)再者，被告稱其所提領之800,000 元，其是先存入伊先生帳
    戶內，其中有花費350,000 元是用喪葬費，剩下450,000 元
    是由林幸敏在管云云。然查：
  1.被告既不否認該800,000 元是由其所提領，而有疑問的是為
    何在有多達8 位繼承人的情形下，該筆高達800,000 元的遺
    產，還要存入被告先生名下帳戶，誠屬令人質疑。
  2.再者，在被繼承人89年1 月25日死亡迄今，均未有任何邀集
    所有繼承人就喪葬費之支出明細進行對帳的行為，被告僅是
    在原檢察官訊問時提出自己手寫而且沒有附上任何憑據的帳
    單，就稱說該帳單是喪葬費的支出云云。為此，告訴人於開
    庭時即當場加以質疑，並於93年5 月19日具狀聲請調查證據
    ，請求命被告提出該800,000 元資金存放帳冊之歷史明細資
    料及喪葬費之明細以供查核。然原檢察官對此置若罔聞，顯
    然僅採信被告片面之詞而不願詳加調查，是以，其所為之不
    起訴處分，自有不當。
  (三)本件被告未經全體繼承人之同意，在被繼承人死亡之當日竟
    立即搭乘不知情之告訴人的機車前往農會將被繼承人之800,
    000 元存款領出並立即存在其丈夫帳戶內，顯然已有偽造文
    書之罪刑，其事後雖辯稱有將該筆款項用於喪葬費之支出，
    但卻未能提出具體之實據以實其說，而原檢察官對於被告有
    無構成偽造文書罪嫌一點未加交代，亦未詳查，對於被告所
    抗辯有將該筆款項用於喪葬費之支出一點亦未命提出證據，
    率而認為被告不構成侵佔等罪，顯屬速斷，自有不當。
  (四)綜上所述，關於被繼承人林木德有無遺言及何時、何地交待
    該800,000 元款項之用途一點，既未加調查，亦未傳訊告訴
    人所聲請之證人，自有不當，而且就該筆800,000 元款項之
    資金流向及使用情形既未詳查，何以能證明被告之片面抗辯
    屬實。本件原檢察官就本案從頭至尾僅開過一次庭期，並且
    依該次實際開庭之檢察官亦清楚表示其僅是代班為開庭而非
    該案之承辦檢察官，並表示有關其他調查證據部分再由承辦
    檢察官處理。惟在告訴人提出聲請調查證據狀後迄今均未獲
    開庭調查，數月之後卻接獲不起訴處分書，實難令告訴人心
    服，爰狀請　鈞長鑒核，命令再行偵查，以懲不法，實感德
    便等語。
六、臺灣高等法院臺南分院檢察署檢察長駁回再議處分書意旨略
    以：
  (一)按事實之認定，應憑證據，如未能發現相當證據，或證據不
    足以證明，自不能以推測或擬制之方法，以為裁判基礎。又
    認定不利於被告之事實，需依積極證據，苟積極證據不足為
    不利於被告事實之認定時，即應為有利於被告之認定，更不
    必有何有利之證據，最高法院40年臺上字第86號、30年上字
    第816 號著有判例。
  (二)經查：
  1.本件訊之被告甲○○固坦承於89年1 月25日其父林木德死亡
    當天，前往雲林縣西螺鎮農會提領其父之定期存款800,000
    元。惟堅決否認涉有偽造文書及侵占犯行，辯稱：「是我大
    哥林學恆及林聖崇拿定存單及印章叫我領出來的，當時聲請
    人乙○○也在場，還以機車載我去農會領款，領出來的錢放
    在我先生帳戶，這是大家都同意的。我父親生前曾交待我叔
    叔林正義說：這800,000 元提出來後先作喪葬費，若有剩餘
    ，就給我大哥林學恆養小孩用，當時8 個兄弟姐妹都知道此
    事。喪葬費共花350,000 元，剩下450,000 元，都由我大姐
    林幸敏在管，因我大哥林學恆比較遲鈍，大嫂又智障。目前
    是大姐在照顧林學恆家人，我大姐叫我去提領，我就去提領
    給大姐」等語。詢之證人即聲請人與被告之姐姐林幸敏及林
    美樺均證稱：「甲○○領出來的800,000 元，是作為喪葬費
    ，結餘的錢給弟弟林學恆養育小孩，這是父親生前交代我們
    兄弟姐妹，也有交代長輩林正義，連聲請人都知道」。證人
    林幸敏並證稱：「結餘的錢我弟弟林學恆叫我幫他管，但因
    我住鶯歌太遠，我就叫甲○○代管，她都有寄帳單給我，錢
    不是被甲○○吞了」等語。另聲請人與被告之叔父林正義於
    警詢時亦證稱：「林木德生前有交代我將800,000 元交給他
    兒子林學恆，要給他扶養小孩的，只有用口頭講，沒有寫委
    託書」。此外復有被告提出附卷之由林正義、林學恆、林聖
    崇、林美樺、林千惠、甲○○、林幸敏，林妙香等8 人共同
    聯名之陳情書，內載：「甲○○被訴侵占之事，實屬誤會，
    繼承人等均知悉被繼承人林木德面告陳情人之叔父林正義，
    系爭款項（定存800,000 元）由甲○○處理喪葬事宜後，有
    結餘款交由大兒子林學恆以因應扶養相關事項，此等事實為
    繼承人等8 位兄弟姊妹共同知悉並同意」，有該陳情書足憑
    。況聲請人乙○○亦不否認有以機車載被告一同前往農會領
    取系爭800,000 元款項。雖聲請人稱當時並不知情，惟在其
    父親林木德死亡當天，被告前往雲林縣西螺鎮農會提領款項
    ，聲請人若不知情，在其以機車載被告時，豈不會問被告前
    往雲林縣西螺鎮農會做何事？足見被告甲○○之辯解為可採
    。
  2.又聲請人雖稱：該陳情書乃係被告假借理由要其他兄弟姊妹
    簽字，證人林千惠、林妙香均願出庭作證。然依該陳情書觀
    之，應係先寫好內容，再緊接其後簽名，而非先簽名再補寫
    內容。況聲請人稱：證人林千惠、林妙香均願出庭作證，亦
    無渠等表示被騙而簽名之書面資料。聲請人所稱顯不足採信
    。
  (三)此外，復乏其他積極事證足認被告涉嫌侵占、偽造文書。從
    而原檢察官因認被告罪嫌不足，而為不起訴處分，核無不當
    。再議意旨仍執前詞指摘原處分不當，為無理由，而駁回告
    訴人之再議聲請等語。
七、經查：
  (一)按告訴人之告訴，係以使被告受刑事訴追為目的，是其陳述
    是否與事實相符，仍應調查其他證據以資審認，最高法院52
    年臺上字第1300號著有判例。次按，刑法處罰偽造文書罪之
    主旨，所以保護文書之實質的真正，故不僅作成之名義人須
    出於虛捏或假冒，即文書之內容，亦必出於虛構，始負偽造
    之責任，最高法院20年上字第1050號著有判例可資參照。又
    刑法第210 條之偽造文書罪，採形式主義，以無製作權人冒
    用他人名義製作內容不實之文書為要件，且須二者兼備始可
    ，故如有製作權人製作內容不實之文書，或無製作權人製作
    內容真實之文書，即均與該條之構成要件有間（最高法院90
    年臺上字第2871號著有判決）。再者，刑法上之侵占罪，須
    持有人變易其原來之持有意思而為所有之意思，始能成立，
    最高法院68年臺上字第3146號著有判例參照。
  (二)本件經審酌前開臺灣雲林地方法院檢察署檢察官不起訴處分
    書、臺灣高等法院臺南分院檢察署檢察長駁回再議處分書意
    旨，對於告訴意旨所指摘關於「被告所提陳情書，係被告假
    借理由要其他兄弟姐妹簽字；證人林千惠、林妙香均願出庭
    作證；被告所提領之款項為何要存入其夫名下帳戶，且被告
    所稱喪葬費花費僅有自己手寫資料，並無明細帳單可供查核
    」等之各項疑義，均已逐一查證並交待明確，衡其說理論事
    ，均詳實合理，對於證據方法之採納，亦未見有何違背經驗
    法則或論理法則之處，其本此調查證據所得心證而獲致之上
    開結論，猶難認為有何違法或不當。聲請意旨泛以未傳喚證
    人林妙香及林千惠，且被告所提有林正義、林學恆、林聖崇
    、林美樺、林千惠、甲○○、林幸敏、林妙香等8 人所寫之
    陳情書係被告捏造等情，遽以上開片斷之結果與證據，及其
    個人經驗法則（常理）與認知，推認被告有偽造文書及侵占
    罪嫌，聲請人上揭聲請理由，顯不足使本院產生對被告有何
    製作內容不實文書及易持有為所有之不法意圖的合理懷疑之
    程度，原不起訴處分及駁回再議之處分均認為被告之犯罪嫌
    疑不足，其認事用法並無不當。本件聲請顯無理由，應予駁
    回。
據上論斷，應依刑事訴訟法第258 條之3 第2 項前段，裁定如主
文。
中　　華　　民　　國　　94　　年　　5 　　月　　31　　日
                  刑事第四庭    審判長法  官
                                      法  官
                                      法  官
以上正本證明與原本無異
不得抗告
                                書記官　徐基典
中　　華　　民　　國　　94　　年　　5 　　月　　  　　日
